【裁判字號】    98,自,79
【裁判日期】    981125
【裁判案由】    公然侮辱等
【裁判全文】
臺灣臺北地方法院刑事判決                98年度自字第79號
    自  訴  人  丙○○（原名乙.
    代  理  人  鄭佑祥律師
                陳佳瑤律師
    被      告  甲○○
上列被告因公然侮辱案件，經自訴人提起自訴，本院判決如下：
    主  文
甲○○無罪。
    理  由
一、自訴意旨略以：被告甲○○為案外人林彥慧（下簡稱案外人
    ）之父親，因案外人向本院民事庭起訴請求自訴人乙○○返
    還不當得利事件，於本院98年度店小字第94號事件開庭時，
    由被告擔任案外人之訴訟代理人，詎被告竟基於貶損自訴人
    人格及散佈於眾之故意，於民國98年3月18日公開審理時，
    明知自訴人當日亦在庭，且法庭係一般不特定人可共見共聞
    ，當庭辱罵自訴人稱：「你當時是白癡，現在才聰明起來」
    等語，毀損自訴人乙○○之名譽，致其名譽受損痛苦。因認
    被告係涉犯刑法第309條第1項公然侮辱罪嫌等語。
二、按犯罪事實應依證據認定之，無證據不得認定犯罪事實；不
    能證明被告犯罪者，應諭知無罪之判決，刑事訴訟法第154
    條第2項、第301條第1項分別定有明文。又刑事訴訟法上所
    謂認定事實之證據，係指足以認定被告確有犯罪行為之積極
    證據而言，該項證據自須適合於被告犯罪事實之認定，始得
    採為斷罪資料；且事實之認定應憑證據，如未發現相當證據
    ，或證據不足以證明，自不能以推測或擬制之方法，以為裁
    判之依據；次按認定不利於被告之事實，須依積極證據，茍
    積極之證據本身存有瑕疵而不足為不利於被告事實之認定，
    即應為有利於被告之認定，更不必有何有利之證據，而此用
    以證明犯罪事實之證據，猶須於通常一般人均不至於有所懷
    疑，堪予確信其已臻真實者，始得據以為有罪之認定，倘其
    證明尚未達到此一程度，而有合理性之懷疑存在，致使無從
    為有罪之確信時，即應為無罪之判決（最高法院29年上字第
    3105號、30年上字第816號、40年臺上字第86號、76年臺上
    字第4986號判例意旨、82年度臺上字第163號判決意旨可資
    參照）。
三、自訴人認被告涉有本件公然侮辱犯行，無非係以本院新店簡
    易庭98年度店小字第94號案件98年3月18日開庭譯文暨錄音
    光碟、本院另案（97年度自字第108號）刑事答辯暨調查證
    據（二）等，為其主要論據。訊據被告雖坦承於前揭時地開
    庭時曾陳述前述內容言詞之事實，惟堅決否認有何公然侮辱
    自訴人犯行，辯稱：被告答辯之內容係再駁斥對造訴訟代理
    人抗辯內容之不合理，絕無侮辱自訴人之故意，未逾越言詞
    辯論範圍，乃針對案情進行事實辯論，非毫無理由隨意謾罵
    ，其中措辭或非適當，因激烈言詞辯論中用詞不夠嚴謹之故
    ，無構成公然侮辱之可能等語。
四、本件認定事實所引用之本件卷證所有證據（文書證據），被
    告均未主張排除其證據能力，且迄於本院言詞辯論終結前均
    未表示異議，本院經審酌均非公務員違背法定程序所取得，
    亦無刑事訴訟法第159條之4顯有不可信之情況，應有證據能
    力，合先說明。
五、又按刑法第309條所規定「侮辱」，係以使人難堪為目的，
    以言語、文字、圖畫或動作，表示不屑、輕蔑或攻擊之意思
    ，足以對於個人在社會上所保持之人格及地位，達貶損其評
    價之程度，始足當之；此罪所擬保護者，乃個人營社會群體
    生活之人格評價，侮辱之涵義，判斷上每隨行為人與被害人
    之性別、年齡、職業類別、教育程度、平時關係、行為時之
    客觀情狀、行為地之方言或語言使用慣習等事項，呈現浮動
    之相對性，不宜執持任一事由即遽為肯認，而應綜合全盤情
    狀進行審查。再刑法妨害名譽罪章保護之法益係在保障個人
    之名譽不受不當詆毀，而名譽究有無毀損，非單依被害人主
    觀上之感情決之，實應依社會通念為客觀之評價，如評價結
    果認客觀上名譽已受貶損，則縱使未傷及被害人主觀之感情
    ，仍應視為名譽之侵害；反之，縱然已傷及被害人主觀之情
    感，然實際上行為人之行為對被害人社會之客觀評價並無影
    響，仍不為名譽之侵害。次按刑法第309條第1項公然侮辱罪
    之成立，須以行為人主觀上出於侮辱他人之意思，而以客觀
    上足以貶損侮辱他人人格之言語加以指陳辱罵，始足當之。
    若行為人並無侮辱他人之主觀犯意，縱其言語有所不當或致
    他人產生人格有受辱之感覺，亦無從以該罪相繩，應先說明
    。
六、經查：
    （一）本件被告一再爭執其無侮辱自訴人之意思，復以前詞
          置辯。首先釐清者，無故於不特定人得共見共聞之公
          開處所稱人「白癡」等語，確生貶損他人名譽及人格
          價值之意味，惟被告當庭為前述言論，是否已構成侮
          辱自訴人之行為，有無藉發言之機會故意行侮辱自訴
          人之實，其內心主觀上有無侮辱自訴人之犯意，仍應
          視其發言內容比對前後語意，綜合其發言時之環境情
          狀，以明被告陳述時之真意，而為全盤之斟酌認定，
          尚不得執其陳述言論中之某些非正面或社會通認為不
          當或不妥之用詞，遽指為犯罪。
    （二）經本院勘驗本院98年度店小字第94號不當得利事件之
          民事庭錄音，被告確曾當庭陳述提及：「你當時是白
          痴，現在才聰明起來」等語，而當時兩造在法庭內之
          陳述內容過程，略如下所示：「
          被告甲○○：那請你提出你當時沒有收受的證據好了
                      ，那存摺在你手上，你當時沒有收受…
          案外人：那我提的反證就是那你當時為什麼都沒有異
                  議？對不對？那你為什麼一再交付，我沒有
                  辦法提出，我當時沒有簽收據，那我提反證
                  啊。
          民事訴代（自訴人於民事庭委任之律師，以下譯文均
          以民事訴代代之）：那你講了
          被告：不是。你沒有收到。你說你沒有收到，你證據
                拿出來，存摺在你身上、印鑑在你身上，你沒
                有收到，你現在講你沒有收到，那當時收到的
                錢哪裡去了？請你舉證出來。他為什麼不講話
                ，當時為什麼不講話？
          民事訴代：這部分我想
          被告：什麼這個部份。這就是事實嘛。你現在純粹你
                們…，這個很清楚
          民事訴代：因為…舉證責任分配部分，並不是說被告
                    沒有收受，被告要證明，依照民事訴訟法
                    舉證責任分配，原告有交付，應該是原告
                    要證明才對，並不是由被告來舉證。
          案外人：那我舉反證啊，我就說我有交付啊，為什麼
                  ，如果我沒有交付…
          被告：事情就是交付給你了啦，那你為什麼不舉證勒
                ？你沒有收到，你不講話。
          民事訴代：你沒有舉證交付40萬元，你至今沒有舉證
                    。
          案外人：為什麼你當時不異議?
          民事訴代：你這不是叫舉證。
          案外人：那無所謂啊，如果說你一定要這樣講的話，
                  你是律師嘛。我辯不過你啊，我提出這樣的
                  事實，請你來主張或反駁我啊，對不對。
          被告：不是，那你認為說你沒有收到，那你存摺在你
                身上，你舉證你為什麼沒收到。那你為什麼不
                知道勒？
          案外人：對啊，你們要舉證，然後..
          被告：有這種事！天下有這種事。今天你口袋有沒有
                錢，人家還給你了，你當時東西買一買收到貨
                ，現在說沒有收到，妳現在沒有收到那你當時
                為什麼沒有收到，你當時為什麼認可呢？你當
                時為什麼認可？
          民事訴代：當時被告並沒認可……我剛已經說了，被
                    告當時........
          被告：沒有認可，那你為什麼當時…一再交付存摺給
                她，叫被告去幫你跑腿，我請問你，請你舉證
                為什麼一再交付給她，什麼原因？
          案外人：因為、我聲請調被告自己提款的存取款傳票
                  記錄，來證明被告確實有自己提款嗎？
          民事訴代：被告自己提款不代表說他會了解存摺..
          被告：那不了解，你為什麼還一直叫她…
          民事訴代：這就是為什麼社會上有很多那種所謂的會
                    計項目…
          被告：你又講社會上..
          民事訴代：公司的帳戶，就是要跟你說明，不代表今
                    天當事人一定會發覺他存摺裡帳戶的錢被
                    提領走了、被盜領走了。
          被告：這跟會計保管帳戶是不一樣的，是兩回事，差
                了千萬里的事實，這是男女朋友關聯，你當時
                說妳沒有辦法去幫他、這個去提領款，拜託她
                幫你跑腿，你當時都沒有異議，錢交付什麼都
                沒，她也相信你，你今天現在反過來咬她。
          民事訴代：我就說這個部分…
          被告：那你舉證看，為什麼帳簿在你手裡，你為什麼
                ，錢說被人家領走了，你都不知道，你還直交
                付給她，啊，有這種事，人家錢還給你，你也
                說現在都說不知道，當時都知道，怎麼會這麼
                奇怪呢，當時都不知道，『你當時是白痴，現
                在才聰明起來。』
          民事訴代：請原告不要做人身攻擊好嘛。
          被告：我沒有人身攻擊，這絕對不是人身攻擊，你不
                要胡扯到別地方。
          民事訴代：我沒有扯到別地方。
          被告：這是比喻，我有指你是白痴嗎？沒有吧，我是
                說除了白癡，當時不知道，現在變聰明了的話
                …
          民事訴代：原告請你注意，現在都有法庭錄音…
          被告：沒關係啊，那如果認為說我是指你，那你告我
                好了，我什麼時候指你，我只是比喻，你是律
                師，你可以告我，沒有關係，我什麼時候指你
                了，不要自己往自己頭上戴帽子，你故意來ㄍ
                ㄚ（音譯）查我就沒事了，轉移焦點沒用的。
                我是事實論述，你自己胡扯到旁往自己身上戴
                帽子，就認為我在人身攻擊，很奇怪啊！
          」，有本院98年11月3日審判筆錄在卷可憑，自訴人
          、代理人及被告對此均不爭執，而可認定。
    （三）由被告當庭陳述「你當時是白痴，現在才聰明起來」
          等語前後之法庭攻防內容以觀，此句應係被告與自訴
          人委任之律師（即前稱之民事訴代，下稱自訴人之律
          師）在前揭民事案件法庭上對舉證責任相互進行攻擊
          防禦時，被告向自訴人之律師表示之部分陳述內容。
          徵以當時被告擔任其女兒即案外人林彥慧之訴訟代理
          人，由於案外人請求自訴人返還不當得利，未舉證其
          已交付現金予自訴人之事實，故於自訴人之律師當庭
          表示案外人未舉證之情事時，身為案外人訴訟代理人
          之被告，即與案外人火力一致，對自訴人之律師為訴
          訟上之攻防。又因被告顯不知民事消極事實無從舉證
          之觀念，自始即一再要求代表自訴人之律師：「請你
          提出你當時沒有收受的證據好了」等語，雖經自訴人
          之律師當庭一再解釋說明民事舉證責任分配原則，然
          依前述被告及案外人2人當庭之對話內容觀之，其2人
          顯不願接受，反而，一再輪流以各種方式當庭反駁，
          並表達其2人對舉證責任在案外人部分，感到不合理
          之意思。被告因而於反駁自訴人之律師時，提及系爭
          「你當時是白痴，現在才聰明起來」等語。是以，被
          告當庭陳述前揭文句時，顯係對自訴人之律師為之，
          此由自訴人之律師當庭聽聞後隨即表示「請原告不要
          做人身攻擊‧‧‧」等語，即可知悉。自訴人雖當日
          亦在庭內，然被告係於與自訴人之律師對話過程中提
          及系爭語句，尚非專對自訴人為之，且被告遭自訴人
          之律師當庭表示異議後，隨即表示：那如果認為說我
          是指你，‧‧‧我只是比喻，你是律師，你可以告我
          ，沒有關係等語，故由被告當庭陳述之內容，被告主
          觀上確係認為其系爭對話之對象係自訴人之律師，則
          其究否有無當庭辱罵自訴人，藉以毀損自訴人名譽之
          舉措，非無可議。
    （四）再者，由被告該段陳述之全文以觀，被告顯然意在表
          明其認定帳簿（存摺）在自訴人手上，而自訴人帳戶
          內款項被案外人領走，自訴人理應知情，然因自訴人
          之律師當庭已指明案外人提款後交付自訴人之事實，
          應由被告及案外人之該方舉證，被告對此不以為然，
          乃以：「‧‧‧啊，有這種事，人家錢還給你，你也
          說現在都說不知道，當時都知道，怎麼會這麼奇怪呢
          ，當時都不知道，你當時是白痴，現在才聰明起來」
          等語，表達其認為舉證責任在其一方不合理之處。按
          刑法第311條第1款規定：「以善意發表言論，而有左
          情形之一者，不罰：一、因自衛、自辯或保護合法之
          利益者。」，此係法律就妨害名譽罪特設之阻卻違法
          事由，目的即在維護善意發表意見之自由，公然侮辱
          罪亦有適用之餘地。所謂之善意，乃非專以毀損他人
          名譽、信用為目的之謂。雖非謂凡於訴訟中，在法庭
          上所為之陳述者，即合於刑法第311條第1款所定之阻
          卻違法事由，而必須其在法庭上之陳述須實質上與其
          所被訴或被控者或斯時被訊問者有一定程度之關聯者
          ，始有前開條款之適用。另為保障訴訟當事人訴訟上
          自我防衛之權利，並確保其言論自由，如在法庭上之
          陳述，與被訴事實有一定程度之關聯者，審查是否達
          於妨害名譽之程度，實不宜過苛，否則動輒得咎，易
          造成訴訟當事人心理上之不必要顧慮，致影響其訴訟
          上之權益。是以，被告既係在法庭以上揭用語，表示
          其認為自訴人之律師提出舉證責任在案外人一方不合
          理之處，則其此部分之陳述，衡情應認亦與該案民事
          訴訟之進行有涉，且屬於被告該方為求訴訟上攻防之
          利益而為之行為，亦有因自辯或保護合法利益之情形
          。
    （五）酌以另案（97年度自字第108號）刑事答辯暨調查證
          據（二）中，案外人亦曾提出類似之論調，即：若真
          ‧‧‧自乙○○帳戶不法領走鉅額款項，歷時如此之
          長，次數如此頻繁，金額如此之大，乙○○既非白癡
          亦無心智障礙，何以存摺在手，卻又渾然不知‧‧‧
          如未收到‧‧‧依乙○○指示所為的匯款難道會不知
          亦不查，未免太不合常理了吧等語，亦堪認被告當庭
          向自訴人之律師所為之系爭話語，欲表彰之完整意思
          ，應與案外人在前揭書狀表示之意見相當，亦即，被
          告當庭陳述系爭「你當時是白癡，現在才聰明起來」
          等語，其意非單純在辱罵自訴人為「白癡」，而係在
          表示自訴人不可能有自訴人之律師所主張之「帳簿（
          存摺）在手、錢被領走，不知道、還交付」等之行為
          ，職是之故，論究被告該句話之完整意思，非但不是
          指摘自訴人為「白癡」，反而，被告主觀上之認知，
          應係用以指明自訴人絕非「白癡」，而不可能有自訴
          人之律師主張之行止無疑，則被告自無藉此當庭辱罵
          被告之故意或行為至明。
七、綜上所述，被告所述前揭言語，乃係於與自訴人之律師為訴
    訟上之進行時，為爭執舉證責任分配所為之理由陳述，其陳
    述之對象既為自訴人之律師，且核其內容，乃在說明其認為
    自訴人之律師主張內容不合理之相關事由，供法院審酌雙方
    舉證責任分配之事宜，核其所述應與案情有關，非藉機毫無
    理由辱罵毀損自訴人之名譽，被告前揭言行之表達措詞或非
    適當，致自訴人感到錯愕，然被告為上揭言行，係為求訴訟
    上有利之判斷，尚非無端專以之貶損自訴人名譽為目的，本
    院綜觀全部客觀情況，應認被告尚無以此侮辱自訴人之主觀
    故意及客觀行為。因本件卷存證據，尚不足以證明被告確有
    自訴意旨所指妨害名譽之犯行，揆諸前揭說明，不能證明被
    告犯罪，應為被告無罪判決之諭知。
據上論斷，應依刑事訴訟法第343條、第301條第1項，判決如主
文。
中    華    民    國    98    年    11    月    25    日
                        刑事第十六庭  法  官    徐千惠
上正本證明與原本無異。
如不服本判決應於收受送達後10日內向本院提出上訴書狀，並應
敘述具體理由；其未敘述上訴理由者，應於上訴期間屆滿後20日
內向本院補提理由書（均須按他造當事人之人數附繕本）「切勿
逕送上級法院」。
                                      書記官    高心羽
中    華    民    國    98    年    11    月    25    日


司法院資訊處製作；財團法人民間司法改革基金會備份。
